【裁判字號】    93,訴,957
【裁判日期】    950406
【裁判案由】    拆屋還地
【裁判全文】
臺灣臺南地方法院民事判決               93年度訴字第957號
原      告  乙○○
訴訟代理人  賴鴻鳴律師
            莊信泰律師
            黃俊達律師
上列 一 人
複代 理 人  劉錦勳律師
被      告  辛○○    住臺南縣.
訴訟代理人  張天良律師
被告子○○之遺產管理人
            財政部國有財產局臺灣南區辦事處臺南分處
法定代理人  午○○    住同上
訴訟代理人  甲○○    住同上
被      告  丑○○    住南投縣.
            申○○○  住臺南縣.
            丁○○○  住臺南縣.
            戊○○○  住臺南市.
            丙○○○  住臺南市.
            巳○○    住臺南市.
            卯○○    住臺南縣.
            癸○○    住臺南縣.
            壬○○    住臺北市.
            寅○○    住臺南縣.
            庚○○    住711.
            己○○    住臺南縣.
            辰○○    住臺北市.
上列當事人間請求拆屋還地事件，本院於民國95年3月23日言詞
辯論終結，判決如下：
    主  文
原告之訴及其假執行之聲請均駁回。
訴訟費用由原告負擔。
    事實及理由
甲、程序方面：
一、按繼承人有數人時，在分割前，各繼承人對於遺產全部為公
    同共有，拆除房屋，交還土地之行為，涉及處分行為，自應
    以全體繼承人為必要共同被告，當事人適格始無欠缺，查系
    爭拆屋交地之訴訟，就全體繼承人必須合一確定，依民事訴
    訟法第255條第1項第5款規定，當事人可任意為之，毋須他
    造之同意。次按當事人喪失訴訟能力或法定代理人死亡或其
    代理權消滅者，訴訟程序在有法定代理人或取得訴訟能力之
    本人，承受其訴訟以前當然停止，惟有訴訟代理人者不適用
    之；另承受訴訟人，於得為承受時，應即為承受之聲明，民
    事訴訟法第170條、第173條、第175條第1項分別定有明文。
    本件原告請求被告辛○○、訴外人子○○拆屋交地，因被告
    主張系爭房屋係康鐵柱、康大山共同出資興建，康鐵柱已死
    亡，其繼承人為辛○○、子○○（子○○已死亡，詳後述）
    、丑○○、申○○○、丁○○○、戊○○○、丙○○○、巳
    ○○、卯○○、癸○○、壬○○；康大山亦已死亡，其繼承
    人為寅○○、庚○○、己○○、辰○○，有戶籍謄本及繼承
    系統表可按（本院卷第一宗第51至76、78至91頁，第50、75
    、77頁），原告起訴時僅對被告辛○○、子○○請求，則其
    於事後追加其餘繼承人為被告，並因子○○於訴訟中之民國
    93年9月29日死亡，而其繼承人均拋棄其繼承權，聲明由子
    ○○之遺產管理人承受訴訟，經由法院選任財政部國有財產
    局臺灣南區辦事處臺南分處為子○○之遺產管理人（該處之
    法定代理人於95年2月17日由凌氤中變更為午○○）聲明承
    受訴訟，有93年9月1日民事追加起訴狀、95年3月23日民事
    答辯狀、本院94年度裁管字第66號民事裁定書、臺灣高等法
    院臺南分院94年度家抗字第22號民事裁定書、確定證明書在
    卷可稽（本院卷第一宗第45至48頁，第二宗第97至101、4 5
    至47、51至54、84頁），且經本院調卷核閱屬實，即無不合
    ，先行敘明。
二、又本件被告丑○○、申○○○、丁○○○、卯○○、癸○○
    、壬○○、庚○○均經合法通知，而未於言詞辯論期日到場
    ，被告寅○○、辰○○經合法通知而未於最後言詞辯論期日
    到場，核無民事訴訟法第386條所列各款情形，爰依原告之
    聲請，由其一造辯論而為判決。
乙、實體方面：
一、本件原告起訴主張：
  (一)坐落臺南縣新化鎮○○段807、808、809地號，及其上建號2
    07、208、209號即門牌號碼新化鎮○○路256、254、252號
    建物，本係被告辛○○所有，經訴外人臺南縣新化鎮農會聲
    請鈞院拍賣上開不動產，由原告以新臺幣（下同）10,386,0
    00元得標，並經鈞院於93年4月6日核發不動產權利移轉證書
    ，而於93年6月1日辦理所有權移轉登記完畢，惟上開808、8
    09地號土地上另有康大山、康鐵柱於19年12月間共同興建未
    保存登記之磚造鐵皮頂房屋（下稱系爭建物），康大山死亡
    後，其子女亦已死亡，由被告寅○○、庚○○、己○○、辰
    ○○繼承；康鐵柱死亡後，由被告辛○○、子○○（子○○
    已死亡，全體繼承人均拋棄其繼承權，由法院選任財政部國
    有財產局臺灣南區辦事處臺南分處為其之遺產管理人）、丑
    ○○、申○○○、丁○○○、戊○○○、丙○○○、巳○○
    、卯○○、癸○○、壬○○繼承。而原告與被告間並無使用
    借貸或租賃之關係，且原告並不同意被告所有之系爭建物可
    繼續占用原告所有之臺南縣新化鎮○○段808、809地號土地
    （下稱系爭土地），被告占用原告所有之系爭土地，顯然為
    無權占有，爰依民法第767條之規定，請求被告將系爭建物
    拆除，並將系爭土地騰空交還原告等語。
  (二)對被告抗辯所為之陳述：
  1.被告並無法定地上權或擬制租賃權存在之情事：
    (1)系爭建物已無甚價值，與法定地上權或民法第425條之1之
      擬制租賃權存在要件不合。最高法院48年臺上字第1457號
      判例固謂：「土地與房屋同屬一人，而將土地及房屋分開
      同時或先後出賣，其間雖無地上權設定，然除有特別情事
      ，可解釋為當事人之真意限於賣屋而無基地之使用外，均
      應推斷土地承買人默示房屋承買人繼續使用土地」。惟同
      院57年臺上字第1303號判例亦謂：「民法第876條第1項之
      法定地上權，須以該建築物於土地設定抵押權時業已存在
      ，並具相當之經濟價值為要件」。是適用最高法院48年臺
      上字第1457號判例，除房屋與土地須同屬一人外，尚須以
      房屋具有相當之價值為必要。否則非但有害於基地之利用
      ，對社會經濟亦屬無益，新修正民法第425條之1亦以『房
      屋得使用期限內』方有租賃權為要件，亦即房屋（建物）
      必須有相當之社會經濟價值，方有法定地上權或租賃權之
      問題。本件建物係於19年12月間所建造，迄今已存在74年
      ，甚為老舊，超出該等磚造房屋使用年限53年已久，總值
      不過5、6萬元，而系爭土地位於新化鎮○○○地段，前開
      808、809號土地拍定價格分別為5,953,000元、1,065,000
      元，系爭建物老舊僅值5、6萬元，並非古蹟故無特別保存
      之必要，其存在已影響於上開高價土地之利用，系爭建物
      後側又有空地及另棟二層樓房（門牌亦為新化鎮○○路25
      2號），如不拆除系爭房屋，妨礙後方房屋及土地通行，
      恐無法為全部有效之利用，亦有權利濫用問題，是以本件
      並無法定地上權或擬制租賃權存在之必要。
    (2)系爭建物與土地「並非同一人所有」。系爭建物並未為保
      存登記，依法不得移轉，是以該建物除了繼承及法院拍賣
      之外，於法並無所有權移轉之問題。又系爭建物與相鄰之
      新化鎮○○路254、256號為連棟式建築，新化鎮○○路
      254 、256號為19年12月間所建，至今已70餘年，而被告
      辛○○現年不過70餘歲，是以不可能係被告辛○○所建造
      ，係繼承自其父親，是以系爭建物之「所有權」，當非只
      一人單獨所有而是共有狀態，既然建物係「共有」狀態，
      而土地是被告辛○○單獨所有，即不符法定地上權及擬制
      租賃權之「同屬一人」要件。
  2.況民法債編施行前所訂之租賃契約，於施行後其效力依民法
    債編之規定，民法債編施行法第24條第1項定有明文。如有
    擬制租賃權存在，應有修正後第449條第2項規定之適用，租
    賃期限不得逾20年。又參照最高法院93年度臺上字第1721號
    民事判決意旨，債編施行前租賃契約之效力規定，亦應適用
    新修正之民法第425條之1之規定，基於同一法理，本件亦有
    新修正民法第425條第2項規定之適用。依新修正民法第425
    條第2項規定，被告辛○○未與其餘被告協議租賃期限，則
    依法屬於不定期租賃，未經公證之不動產租賃契約，未定期
    限者，亦不適用買賣不破租賃之規定。
  (三)並聲明：被告應將坐落系爭土地上如附圖所示編號A部分（
    面積13.25平方公尺）、B部分（面積1.39平方公尺）之磚造
    鐵皮頂建物拆除，並將該部分之土地返還於原告；原告願供
    擔保請准宣告假執行。。
二、被告則以下列情詞置辯：
  (一)被告辛○○、戊○○○、丙○○○、巳○○、己○○：
    1.門牌號碼新化鎮○○路252號未保存登記建物，有二部分
      獨立建物，前面為店舖即系爭建物，後面為大廳，均係康
      鐵柱及康大山（康鐵柱姐夫）共同出資興建，此由二建物
      稅籍號碼同為0000000000號可知。系爭建物為未保存登記
      建物，依法由原始起造人康鐵柱及康大山共有，康鐵柱已
      於71年4月26日死亡，康大山已於45年10月25日死亡，故
      系爭建物現由被告繼承。該建物為被告辛○○、己○○二
      人所使用，故在稅務上僅將被告辛○○、己○○列為納稅
      義務人（房屋稅條例第4條第1項後段），並非僅該二人所
      共有而已。
    2.而系爭建物坐落之臺南縣新化鎮○○段808、809地號土地
      ，原為新化段觀音廟小段313地號土地，為康大山、康鐵
      柱所共有，嗣於64年6月30日觀音廟小段313地號土地分割
      為同段313、313之1地號土地，被告辛○○、庚○○、己○○各有應有部分2分之1、4分之1、4分之1，70年2月23
      日分割共有物，將之分歸被告辛○○所有，再於85年6月5
      日因地籍圖重測，更改為現在之新安段808、809地號。系
      爭土地原屬於康鐵柱與康大山共有，地上建物與基地屬於
      同一人所有，系爭土地、新安段807地號土地及其上建號
      建號207、208、209號建物，經被告辛○○持以向訴外人
      臺南縣新化鎮農會抵押借款，經臺南縣新化鎮農會取得執
      行名義向鈞院聲請強制執行，原告依拍賣取得上開房地之
      所有權，則系爭建物之存在，合於前述基地及建物屬於同
      一人所有之情形，依法系爭建物之所有權人（被告，即康
      大山、康鐵柱之繼承人）有法定地上權或擬制之租賃權存
      在。
    3.系爭建物現由被告辛○○出租予訴外人陳建成經營中藥買
      賣，雙方未定租賃期限，約定月租6,000元，目前建物狀
      況良好，2年前甫由承租人未○○以新鋼板翻修屋頂、修
      好排水設施，並供附近房屋排水使用，該磚木造蓋鐵板之
      房屋，對平民之效用，勝於一棟新樓房對富翁之用處，且
      系爭建物狀況良好，並非危險房屋，預計尚能使用30年以
      上，且該建物距離臺南縣新化鎮○○路老街約5、60公尺
      而已。再者，鄰近之上開中正路老街房齡約有百年之建物
      即有80餘棟，迄今屹立不倒，眾人皆在老街做生意，又為
      該鎮最熱鬧之處，可見該建物並非無價值。
    4.並聲明：原告之訴及假執行之聲請均駁回；如受不利之判
      決，願供擔保請准宣告假執行。
  (二)被告子○○之遺產管理人財政部國有財產局臺灣南區辦事處
    臺南分處：
    1.原告係由鈞院91年度執字第17865號給付借款強制執行事
      件拍定取得系爭土地，鈞院前所調查系爭未保存登記建物
      與原告被使用之土地於建造之初，原同屬於訴外人康鐵柱
      及康大山所有，則以民法第876條規定之法定地上權要件
      ，系爭房屋應已符合：(1)設定抵押權時，建築務須已存在
      。(2)需以土地或建築物為抵押，或以兩者同為抵押。(3)地
      上權之範圍，不以建築物本身所占用者為限，在利用必要
      範圍內附屬地如房屋原有之庭院，或屋後之空地等均屬之
      。
    2.惟原告卻以最高法院48年臺上字第1457號、57年度臺上字
      第1303號判例，適用民法第876條第1項之法定地上權，除
      須以該建築物於土地設定抵押權時業已存在外，尚須以房
      屋「並具相當之經濟價值為要件」，而否認被告之系爭建
      物係合法使用其土地。但依事實使用之情形，被告就原告
      之知認系爭建物無相當經濟價值提出論述二點：(1)系爭建
      物確係於土地設定抵押權時業已存在，而於就該土地為強
      制執行時，因查明系爭土地係屬被告辛○○與共有人己○○等人所共有，且又經訴外人未○○敘明由其承租，而後
      民事執行處以系爭建物為共有，經債權人撤回而排除於強
      制執行之範圍，則既出租與第三人經營中藥店，被告又有
      租金之收入，豈能以系爭建物始建於19年間，即論定系爭
      建物無具相當之經濟價值，何況該屋剛經修建整治完畢。
      (2)原告以系爭建物與其向鈞院標購之建物（即信義路254
      、256號）為連棟式建築，同為19年間所建，而以其甚為
      老舊，屬無社會經濟效益，惟據原告於臺灣高等法院臺南
      分院93年度抗字第288號定暫時狀態處分事件所述：「原
      告於標得信義路254、256號建物後，與原承租人等第三人
      協商，願再續租上開建物與該等人士‧‧‧」，顯見系爭
      建物與原告所標購之建物有相等之社會經濟效益（同年建
      造），因而，原告以系爭建物無經濟效益而不適用法定地
      上權之陳述，乃屬無據。
    3.綜上，被告之系爭建物使用原告之土地應屬有權占有，原
      告之請求拆屋還地應無理由。
    4.並聲明：原告之訴及假執行之聲請均駁回；如受不利之判
      決，願供擔保請准宣告假執行。
  (三)被告辰○○、寅○○：
    寅○○嫁來當地時（昭和17年2月22日，即35年2月22日），
    公公康大山即住在系爭建物後方建物內（門牌亦為信義路25
    2號），系爭建物已存在，供通行及做生意使用，現系爭建
    物占用系爭土地部分是辛○○所出租經營中藥販售使用，其
    他部分已無出租等語資為抗辯。（未為聲明）
  (四)其餘被告經合法通知未到場，亦未提出書狀作何聲明或陳述
    。
三、兩造不爭執之事實：
  (一)坐落臺南縣新化鎮○○段807、808、809地號，及其上建號
    207、208、209號即門牌號碼新化鎮○○路256、254、252號
    建物，原係被告所有，經訴外人新化鎮農會聲請本院拍賣上
    開不動產（系爭建物不在拍賣範圍），由原告以10,386,000
    元得標，並經本院於93年4月6日不動產權利移轉證書，而於
    93年6月1日辦理所有權移轉登記完畢。
  (二)系爭新安段808、809地號土地，原為新化段觀音廟小段313
    地號土地，為康大山所有，康大山於23年1月26日（昭和9年
    1月26日）將應有部分二分之一以買賣為原因移轉予康鐵柱
    ，康大山又於40年12月25日以買賣為原因將依其應有部分二
    分之一移轉登記予被告庚○○、己○○各有應有部分四分之
    一，而康鐵柱於63年5月21日以贈與為原因將其應有部分二
    分之一移轉登記予被告辛○○，嗣系爭土地於64年6月30日
    分割成新化段觀音廟小段313、313之1地號土地，被告辛○○、庚○○、己○○分別有應有部分二分之一、四分之一、
    四分之一，嗣於70年2月23日間因分割共有物，將其中觀音
    廟小段313、313之1地號土地分歸被告辛○○所有，再於85
    年6月5日因地籍圖重測，地號更改為現在之新安段808、80
    9地號土地。
  (三)上開808、809地號土地上另有康鐵柱、康大山於19年12月間
    共同興建未保存登記之磚造鐵皮頂房屋（系爭建物），康鐵
    柱於71年4月26日死亡，現由被告辛○○、子○○（子○○
    已於93年9月29日死亡，其繼承人均拋棄繼承權，由法院選
    任財政部國有財產局臺灣南區辦事處臺南分處為其之遺產管
    理人）、丑○○、申○○○、丁○○○、戊○○○、丙○○○、巳○○、卯○○、癸○○、壬○○繼承；康大山於45年
    10月25日死亡，現由被告寅○○、庚○○、己○○、辰○○
    繼承。
  (四)系爭建物占有新安段808、809地號土地，位置、面積如臺南
    縣新化地政事務所93年11月22日複丈成果圖（附圖）A、B部
    分所示，面積各13.25平方公尺、1.49平方公尺。
  (五)系爭建物現由辛○○出租給訴外人陳建成，月租6,000元，
    租賃未定期限。沒有門牌，沒有接水，後門為斑駁之木門，
    前門鐵捲門，被告己○○近期翻修過屋頂，承租人未○○翻
    修過天花板，但未重為建築，屋內擺設中藥材、櫃檯、儲藏
    櫃。
  (六)19年12月間同時興建之建物有新化鎮○○路256、254、252
    、250、248號五間連棟式建築。
  (七)以上有地籍圖、不動產權利移轉證書、土地所有權狀、土地
    及建物登記謄本、房屋稅繳款書、共有人名簿、土地登記簿
    謄本、房屋稅籍證明書、用水設備啟用暨各項異動申請表、
    照片、戶籍謄本、戶口登記簿謄本、繼承系統表、本院94年
    度裁管字第66號民事裁定書、臺灣高等法院臺南分院94年度
    家抗字第22號民事裁定書及確定證明書等件附卷可憑（本院
    卷第一宗第7至14、36至41、226至254、180至184、51至76
    、78至91、50、75、77頁，第二宗第45至47、51至54、84頁
    ），且經證人陳建成到庭證述綦詳（本院卷第一宗第281頁
    ），並為兩造所不爭執，復由本院履勘及囑請臺南縣新化地
    政事務所測量無訛，分別製有勘驗筆錄及複丈成果圖在卷可
    稽（本院卷第一宗第166至172、185至186頁），又經本院依
    職權調閱91年度執字第17865號民事強制執行卷宗及91年度
    繼字第1484、1570號拋棄繼承聲請卷宗、本院94年度裁管字
    第66 號、臺灣高等法院臺南分院94年度家抗字第22號民事
    卷宗查明無訛，自堪信為真實。
四、原告主張被告所有之系爭建物，係無權占用其所有之系爭土
    地等情，則為被告所否認，並以前揭情詞置辯，是本件爭點
    之所在，厥為：被告主張兩造間有民法第876條第1項之法定
    地上權或擬制租賃權存在，乃屬有權占有，有無理由？又如
    有擬制租賃權存在，有無修正後民法第449條第2項、第425
    條第2項規定之適用？另本件被告有無權利濫用之問題？經
    查：
  (一)本件有法定地上權之適用：
  1.按土地及其土地上之建築物，同屬於一人所有，而僅以土地
    或僅以建築物為抵押者，於抵押物拍賣時，視為已有地上權
    之設定，其地租由當事人協議定之，協議不諧時，得聲請法
    院定之，民法第876條第1項定有明文。此亦即學說上所稱之
    法定地上權。而法定地上權之發生，需具備下列要件：(1)須
    土地及建築物同屬於一人所有，(2)設定抵押權時，建築物須
    已存在，(3)須以土地或建築物為抵押，(4)須拍賣而實行抵押
    權，(5)拍賣結果致土地及建築物各異所有人。(6)須建築物須
    具有相當經濟價值。
  2.經查，本件被告辛○○將其所有之系爭土地、同段807地號
    土地及其上建號建號207、208、209號建物設定抵押予臺南
    縣新化鎮農會，因積欠債務無法清償，遭臺南縣新化鎮農會
    聲請拍賣並實行抵押權，惟系爭土地上另有被告公同共有之
    系爭建物（未保存登記），未併付拍賣，原告所拍定者，並
    未包括系爭建物，有如前述。系爭建物為被告公同共有，其
    基地原為被告辛○○單獨所有，有無前開民法第876條第1項
    規定之適用？按各公同共有人之權利係及於公同共有物之全
    部，亦即被告辛○○對如系爭建物全部均可主張所有權，因
    此，對被告辛○○而言，亦已具備土地及建築物同屬於一人
    所有之要件；另而就其餘被告而言，對系爭建物全部亦均可
    主張所有權，在被告辛○○設定系爭土地抵押權後經原告拍
    定取得之前，因包括被告公同共有之系爭建物，既建築在原
    為被告辛○○所有之系爭土地上，縱使無明示之約定利用權
    ，亦應解為被告辛○○有同意系爭建物使用系爭土地之默示
    意思存在，而系爭土地之抵押權人於設定抵押權時或原告在
    參與拍賣而拍定取得系爭土地時，既均已預見土地上有包括
    被告公同共有之系爭建物存在，則應有該建物於抵押權實行
    後仍得繼續存在之預期，故如其餘被告之前述約定利用權轉
    化為與被告辛○○相同之法定地上權，原告應不致受不測之
    損害，準此以觀，就其餘被告而言，亦應認其所公同共有之
    權利對系爭土地亦可主張法定地上權。是原告主張本件系爭
    土地及地上系爭建物之所有人非屬同一，與法定地上權之成
    立要件不符等語，應非有理由。
  3.至原告主張法定地上權以地上之建築物具有相當之經濟價值
    為要件，系爭建物均係19年12月間為康鐵柱、康大山所建造
    ，迄今已存在74年，該等磚造房屋使用年限僅53年，已極老
    舊，價值不過5、6萬元，並非古蹟亦無特別保存必要，是系
    爭建物既無經濟價值，亦與法定地上權成立要件不符，是被
    告公同共有之系爭建物占用原告之系爭土地顯非合法等語。
    固成立法定地上權之建物，以具相當之經濟價值為要件，惟
    查系爭建物為磚造鐵皮屋頂平房，且其所占用系爭土地之位
    置、面積如附圖A、B部分所示，面積各13.25平方公尺、1.4
    9平方公尺，該建物雖為19年12月間即已建造，後門為斑駁
    之木門，但近期有翻修過屋頂及天花板，目前仍未有倒塌或
    毀壞之跡象，現由訴外人未○○以不定期租賃之方式，向被
    告辛○○承租販賣中藥材使用，月租6,000元，屋內擺設中
    藥材、櫃檯、儲藏櫃，前方為鐵捲門，又位處繁榮之市場內
    ，自屬具有相當經濟價值之建物。是原告主張系爭建物不具
    有相當之經濟價值，尚難採憑。
  (二)本件亦可類推適用擬制租賃權之規定：
  1.按土地及其土地上之房屋同屬一人所有，而僅將土地或僅將
    房屋所有權讓與他人，房屋受讓人與讓與人間推定在房屋得
    使用期間內，有租賃關係，民法第425條之1定有明文。又土
    地及土地上之房屋同屬一人所有，而僅將土地或房屋所有權
    讓與他人，或將土地及房屋同時或先後讓與相異之人時，土
    地受讓人或房屋受讓人與讓與人間，或房屋受讓人與土地受
    讓人間，應推定在房屋得使用期限內有租賃關係存在，以維
    護社會經濟，最高法院88年度臺上字第1034號判決意旨參照
    。衡諸上揭民法第425條之1之立法目的，及最高法院判決之
    闡釋，民法第425條之1之規定既在於保障社會經濟利益暨受
    讓人利益，於前手既然有民法第425條之1適用，因而房屋得
    繼續利用土地，俾免房屋遭受拆除而有損社會經濟利益，而
    其後之繼受該房屋者，其亦有利用該土地之必要，換言之，
    其亦在相同之維護社會經濟之需求，是故房屋其後之繼受者
    ，亦應同受民法第425條之1保護，此由民法第425條之1規範
    目的性解釋亦屬應然，法雖無明文涵括之，惟此乃法律漏洞
    ，當得類推適用。且於民法第425條買賣不破租賃之適用上
    ，依該條之規定，承租人對於該租賃物之受讓人，仍存在租
    賃關係，而於受讓人再得轉售他人時，為貫徹民法第425條
    之規範目的，承租人仍得類推適用該條之規定，而對其後之
    受讓人主張租賃關係，於本件亦存在相似之法律漏洞而有類
    推適用之必要，即為貫徹民法第425條之1之規範目的，於有
    適用425條之1之房屋受讓人，固得對土地所有權人主張租賃
    關係，然基社會經濟維持之規範目的，該房屋其後之繼受人
    ，亦得向土地所有權人主張租賃關係，而應有類推適用第42
    5條之1規定之必要。
  2.而依前述，系爭土地原屬康大山所有，系爭建物於19年12月
    間由康鐵柱、康大山共同興建，屬康鐵柱、康大山所共有，
    而康大山於23年1月26日（昭和9年1月26日）將系爭土地應
    有部分2分之1以買賣為原因移轉予康鐵柱，嗣康大山於40年
    12月25日以買賣為原因將依其應有部分移轉登記予被告庚○○、己○○各有應有部分4分之1，康鐵柱於63年5月21日以
    贈與為原因將其應有部分移轉登記予被告辛○○，嗣系爭土
    地於64年6月30日分割成新化段觀音廟小段313、313之1地號
    土地，被告辛○○、庚○○、己○○分別有應有部分2分之
    1、4分之1、4分之1，70年2月23日因分割共有物，將其中觀
    音廟小段313、313之1地號土地分歸被告辛○○所有，基於
    此依前揭同一法理，僅將系爭建物基地所有權移轉，而導致
    土地及其上建物異其人所有時，系爭基地之受讓人與系爭建
    物所有人間，推定成立租賃關係，是本件土地前所有人辛○○，與系爭房屋之繼受人即被告，即成立租賃關係，應可類
    推適用上開擬制租賃權之規定。因而被告以擬制租賃權之規
    定，抗辯其與原告間推定成立租賃關係，非為無權占有等語
    ，洵屬可採。
  3.原告雖主張：縱認擬制租賃權存在，本件應有修正後民法第
    449條第2項規定之適用，租賃期限不得逾20年等語，惟修正
    後民法第425條之1第1項即明定，前開情形推定在房屋得使
    用期限內，有租賃關係，其租賃之期限不受民法第449條第1
    項所定20年之限制。原告又主張：依新修正民法第425條第2
    項規定，被告辛○○未與其餘被告協議租賃期限，則依法屬
    於不定期租賃，未經公證之不動產租賃契約，未定期限者，
    亦不適用買賣不破租賃之規定等語，然民法第425條之1之規
    定，乃屬特別之規定，亦不受民法425條第2項之限制。故原
    告前述主張，亦屬對上開規定之誤會。
  (三)原告固主張：系爭建物老舊僅值5、6萬元，並非古蹟，故無
    特別保存之必要，其存在已影響於上開高價土地之利用，系
    爭建物後側又有空地及另棟二層樓房（門牌同為信義路252
    號），如不拆除系爭房屋，恐無法為全部有效之利用，亦有
    權利濫用問題等語。惟按權利之行使，是否以損害他人為主
    要目的，應就權利人因權利行使所能取得之利益，與他人及
    國家社會因其權利行使所受之損失，比較衡量以定之。本件
    原告在依拍賣程序買受系爭土地前，業已明知系爭建物之存
    在，且系爭建物並非無經濟價值亦如前述，倘率准予拆除，
    顯與前開兼顧受讓人與社會經濟利益之立法意旨有違，而原
    告買受之房地已有面臨市○道路，使用上並無不利情形，況
    原告尚得請求被告給付使用土地之租金至建物不堪使用為止
    ，二者相互比較權衡，尚無原告所稱有權利濫用之情形。
  (四)按所有權人對於無權占有或侵奪其所有物者，得請求返還之
    ，對於妨害其所有權者，得請求除去之，民法第767條定有
    明文。本件原告雖為系爭土地所有權人，惟被告如前所述，
    並非為無權占有人，其占有乃有合法權源，故原告本於民法
    第767條之規定，請求被告拆屋還地，自屬無據。
五、綜上所述，被告抗辯依法定地上權、擬制租賃權之規定，其
    為有權占有，自屬可信，原告主張被告為無權占有，應將系
    爭建物拆除後交還系爭土地，為不足採。從而，原告本於其
    係坐落臺南縣新化鎮○○段808、809地號土地所有權人之地
    位，請求被告應將前述土地上如附圖所示編號A部分（面積
    13.25平方公尺）、B部分（面積1.39平方公尺）之磚造鐵皮
    頂建物拆除，並將該部分之土地返還於原告，即無理由，不
    應准許。其假執行之聲請亦失所附麗，應併予駁回。本件為
    判決之基礎已臻明確，兩造其餘主張陳述核與判決結果無影
    響，爰不予逐一論述，附此敘明。
六、結論：原告之訴為無理由，依民事訴訟法第78條，判決如主
    文。
中    華    民    國    95    年    4     月    6     日
                  民事第三庭    法  官  郭貞秀
以上正本係照原本作成。
如對本判決上訴，須於判決送達後20日內向本院提出上訴狀（須
附繕本）。
中    華    民    國    95    年    4     月    6     日
                                書記官  陳志德


司法院資訊處製作；財團法人民間司法改革基金會備份。
